臺灣高等法院臺中分院刑事判決
111年度上訴字第769號

上  訴  人  臺灣臺中地方檢察署檢察官
上  訴  人  
即  被  告  曾彥鈞


上列上訴人因被告偽造文書等案件，不服臺灣臺中地方法院110
年度訴字第1993號中華民國111年2月10日第一審判決（起訴案號
：臺灣臺中地方檢察署110年度偵字第22949號），提起上訴，本
院判決如下：
    主  文
原判決撤銷。
甲○○犯如附表一所示之罪，各處如附表一主文欄所示之刑及沒收
。
    犯罪事實
一、甲○○意圖為自己不法之所有，並基於詐欺取財及行使偽造私
    文書之犯意，於民國106年12月間，明知未受不知情之地主
    姜○○（姜○○所涉詐欺取財等罪嫌部分，均由檢察官另為不起
    訴處分）委託，竟以姜○○委託甲○○出售坐落臺中市○○區○○段
    000地號土地（下稱000地號土地）之名義，向甲○○、丁○○佯
    稱：姜○○因為缺錢，欲將000地號土地以公告現值半價出售
    ，總買賣金額為新臺幣（下同）50萬元，若3個月內轉手賣
    給建商，便可獲利10萬餘元云云，並與甲○○、丁○○簽訂合作
    協議書，約定由甲○○、丁○○分別出資20萬元。另於同年12月
    間某日，冒用姜○○之名義，在4份不動產買賣契約書之立契
    約書人賣方欄上，偽造「姜○○」之署名各2枚，並以其委請
    不知情之刻印業者偽刻之「姜○○」印章1顆（未扣案），接
    續偽造「姜○○」之印文各2枚，據以偽造本件不動產買賣契
    約書，足以生損害於姜○○，復持以行使，致甲○○、丁○○因而
    陷於錯誤，而與甲○○簽訂前開不動產買賣契約書，於簽約之
    一、二週後，甲○○、丁○○分別準備現金20萬元，由丁○○在臺
    中市青海路上之麥當勞前，一併交予甲○○。詎嗣後甲○○卻以
    重病、占用國土遭拘留等理由推託前開買賣事宜避不見面，
    甲○○、丁○○至此始悉受騙。
二、甲○○意圖為自己不法之所有，並基於詐欺取財及行使偽造私
    文書之犯意，於106年12月間，另向戊○○、丁○○誆稱：地主
    廖賴○○（廖賴○○罹有失智症，其所涉詐欺取財等罪嫌部分，
    由檢察官另為不起訴處分）欲將其所有坐落臺中市○○區○○段
    0000地號土地（下稱0000地號土地）贈與予其子廖○○（此為
    甲○○虛構之人物），因廖○○缺錢，故欲以330萬元之價格便
    宜出售0000地號土地，若於贈與、買賣流程辦畢4個月內轉
    手賣給建商，便可獲利1000萬餘元云云，為取信於戊○○、丁○○，甲○○更聲稱其有代書執照，且已從事此種土地買賣多年
    ，並與戊○○、丁○○簽訂合作協議書，約定由戊○○出資100萬
    元，丁○○出資65萬元。復於同年12月29日，以其所虛構之賣
    方廖○○名義，在4份不動產買賣契約書之立契約書人賣方欄
    上，偽造「廖○○」之署名各2枚，並以其委請不知情之刻印
    業者偽刻之「廖○○」印章1顆（未扣案），接續偽造「廖○○
    」之印文各2枚，復在前開不動產買賣契約書第1頁之土地坐
    落地號欄、買賣總價款欄及第6頁之特別約定事項欄，各偽
    造「廖○○」之印文1枚、2枚、1枚，據以偽造本件不動產買
    賣契約書，復持以行使，致戊○○、丁○○因而陷於錯誤，遂於
    與甲○○簽訂前開不動產買賣契約書後，先由戊○○匯款100萬
    元予丁○○，丁○○再連同自己的65萬元，在臺中市潭子區勝利
    路之國泰世華銀行前，將出資款現金共165萬元交付予甲○○
    。詎嗣後甲○○卻以重病、占用國土遭拘留等理由推託前開買
    賣事宜避不見面，戊○○、丁○○至此始悉受騙。
三、案經甲○○、丁○○及戊○○告訴臺灣臺中地方檢察署檢察官偵查
    起訴。
    理  由
壹、證據能力部分 
一、本判決下述所引用上訴人即被告甲○○（下稱被告）以外之人
    於審判外之供述證據，檢察官、被告於本院審理時均同意有
    證據能力（見本院卷第122頁），且迄本院言詞辯論終結前
    ，就該等證據之證據能力，皆未聲明異議，而本院審酌上開
    供述證據資料製作時之情況，並無不當取供或證明力明顯過
    低之瑕疵，認以之作為證據應屬適當，依刑事訴訟法第159
    條之5規定，認均具有證據能力。
二、本件判決以下引用之非供述證據，經本院於審理時依法踐行
    調查證據程序，與本案待證事實具有自然之關聯性，且無證
    據證明係公務員違法取得之物，依法自得作為證據。
貳、認定犯罪事實所憑證據及理由
    上開犯罪事實，業據被告於原審及本院審理時均坦承不諱（
    見原審卷第60、69頁，本院卷第125至126頁），核與證人甲○○、丁○○、戊○○、姜○○及廖賴○○之子廖○○於偵查中證述之情
    節大致相符（見他一卷第129至134頁、151至153頁，偵卷第
    39至40頁），並有000、0000地號土地之土地權狀影本各1份
    、合作協議書及不動產買賣契約書影本各2份、告訴人甲○○
    、丁○○與被告及自稱其配偶者之LINE對話紀錄、簡訊紀錄截
    圖及臺灣臺中地方法院107年度監宣字第567號民事裁定及確
    定證明書影本各1份在卷可佐（見他一卷第11、13至27、29
    至119、145至147頁，他二卷第11、17至31、33至179頁，偵
    卷第43至45頁），且000、0000地號土地之登記名義人迄今
    仍分別為姜○○及廖賴○○等情，亦有臺中市○里地○○○○000○0○0
    0○里地○○○0000000000號函檢附之000地號土地登記公務用謄
    本、異動索引，及臺中市中興地政事務所110年2月9日中興
    地所字第1100001646號函檢附之0000地號土地登記公務用謄
    本、異動索引各1份附卷可證（見他一卷第123至128頁，他
    二卷第207至211頁），堪認被告上開自白核與事實相符。綜
    上所述，被告上開行使偽造私文書及詐欺取財之事證均臻明
    確，其犯行洵堪認定，應依法論科。
參、論罪科刑　　
一、核被告就犯罪事實欄一、二所為，均係犯刑法第216條、第2
    10條之行使偽造私文書罪及刑法第339條第1項之詐欺取財罪
    。被告委請不知情之刻印業者偽造「姜○○」、「廖○○」之印
    章，係利用欠缺犯罪認識之他人作為自己實施犯罪行為之工
    具，為間接正犯。被告在如附表二所示文件，偽造如附表二
    所示之署押、印文，為偽造私文書之階段行為，而偽造私文
    書之低度行為，復為其後行使之高度行為所吸收，均不另論
    罪。
二、被告於犯罪事實一、二所示時間，偽造如附表二所示文件，
    並分別持以向告訴人甲○○、丁○○及戊○○行使，以詐取財物之
    行為，均係於密接之時、地實施，且各行為獨立性極為薄弱
    ，雖所侵害之法益有異，仍可認為其主觀上係出於單一犯意
    ，而依一般社會觀念，應視為數個舉動接續施行，合為包括
    之一行為予以評價為當。是被告如犯罪事實一、二所示，各
    以一行為同時詐騙2位被害人並觸犯刑法第216條、第210條
    、第339第1項之罪，均為想像競合犯，俱應依刑法第55條前
    段規定，從一重之行使偽造私文書罪處斷。被告上開2次犯
    行，犯意有別，行為互殊，應予分論併罰。
肆、本院之判斷　　
一、原審認本件被告犯罪事證明確，予以論罪科刑，固非無見。
    惟按量刑之輕重，雖屬事實審法院得依職權自由裁量之事項
    ，然仍應受比例原則及公平原則之限制，否則其判決即非適
    法。刑事審判旨在實現刑罰權分配的正義，故法院對有罪被
    告之科刑，應符合罪刑相當之原則，使輕重得宜，罰當其罪
    ，以契合社會之法律感情。又按「科刑時應以行為人之責任
    為基礎，並審酌一切情狀，尤應注意下列事項，為科刑輕重
    之標準：一、犯罪之動機、目的。二、犯罪時所受之刺激。
    三、犯罪之手段。四、犯罪行為人之生活狀況。五、犯罪行
    為人之品行。六、犯罪行為人之智識程度。七、犯罪行為人
    與被害人之關係。八、犯罪行為人違反義務之程度。九、犯
    罪所生之危險或損害。十、犯罪後之態度。」刑法第57條定
    有明文。是被告犯罪後之態度（例如，是否已與告訴人達成
    和解），即影響量刑之基礎，而應予以合理之差別處遇。查
    被告於本院審理期間，已與告訴人3人達成和解，先行賠償2
    0萬元，餘款待分期給付等情，有和解書、刑事陳報狀在卷
    可稽(見本院卷第133、141至145頁)，量刑基礎已與原審有
    所不同，原審未及審酌上開科刑情狀，尚有未洽。是檢察官
    上訴主張被告未與告訴人3人達成和解，量刑過輕部分雖無
    理由，惟被告上訴請求本院考量其與告訴人已達成和解，改
    量處適當之刑度部分，為有理由，自應由本院將原判決撤銷
    改判。
二、爰以行為人之責任為基礎，審酌被告前於97年間即有詐欺、
    偽造文書前科，素行不良，有臺灣高等法院被告前案紀錄表
    在卷可稽，竟仍不知悔改，不思以正當途徑賺取所需，因貪
    圖不法利益，佯以土地投資為幌，詐騙他人財物，且偽造他
    人之署名、印文而偽造不動產買賣契約書，並交付告訴人邱
    雅方、丁○○、戊○○而行使之，足生損害於告訴人3人，所為
    實有不該，惟念被告犯後坦承犯行，並與告訴人3人達成和
    解，態度尚佳，兼衡其犯罪之動機、目的、手段、所生損害
    ，及自述學歷為大學肄業之智識程度、目前從事資源回收工
    作、經濟情形不好、須扶養母親及2名未成年小孩之生活情
    況（見原審卷第70頁、本院卷第128頁）等一切情狀，就其
    所犯各罪，分別量處如附表一所示之刑，並就如附表一編號
    1所示之罪，諭知易科罰金之折算標準。　　
三、沒收：
　㈠按偽造之印章、印文或署押，不問屬於犯人與否，沒收之，
    刑法第219條定有明文。又被告偽造之書類，既已交付於被
    害人收受，則該物非屬被告所有，除偽造書類上偽造之印文
    、署押，應依刑法第219條予以沒收外，依同法第38條第3項
    之規定，即不得再對各該書類諭知沒收（最高法院43年台上
    字第747號判例要旨參照）。經查：
　1.被告偽刻之「姜○○」、「廖○○」印章各1枚，雖未扣案，惟
    無證據證明業已滅失，及被告於附表二所示文件上，偽造之
    署押、印文，均應依刑法第219條規定，於被告所犯各該罪
    刑項下宣告沒收。
　2.被告所偽造如附表二所示之文件各有4份，其中已交予告訴
    人3人收執而為行使部分，因已非屬被告所有，且為避免影
    響他人之權益，爰不予宣告沒收。至被告所持有之文件部分
    ，固屬犯罪所用之物，惟該等文件內偽造之署押、印文既均
    已沒收如上，則被告自無再執該等文件對告訴人3人主張權
    利之虞，是對該等文件宣告沒收，實欠缺刑法上之重要性，
    爰均不予宣告沒收，附此敘明。
  ㈡按犯罪所得，屬於犯罪行為人者，沒收之；前二項之沒收，
    於全部或一部不能沒收或不宜執行沒收時，追徵其價額；犯
    罪所得已實際合法發還被害人者，不予宣告沒收或追徵，刑
    法第38條之1第1項前段、第3項、第5項分別定有明文。查被
    告本件2次犯行分別詐得40萬元、165萬元，均屬被告之犯罪
    所得，惟被告已與告訴人3人達成和解，並先清償20萬元，
    則該20萬元應認已返還告訴人3人，且依比例應認犯罪事實
    一部分清償4萬元，犯罪事實二部分清償16萬元，而於扣除
    此部分後之犯罪所得並未扣案（犯罪事實一部分尚有36萬元
    未清償，犯罪事實二部分尚有149萬元未清償），爰依前揭
    規定宣告沒收，並於全部或一部不能沒收或不宜執行沒收時
    ，追徵其價額。
據上論結，應依刑事訴訟法第369條第1項前段、第299條第1項前
段，刑法第216條、第210條、第339條第1項、第55條、第41條第
1項前段、第38條之1第1項前段、第3項、第5項、第38條之2第2
項、第219條，刑法施行法第1條之1第1項，判決如主文。　　
本案經檢察官張聖傳提起公訴，檢察官乙○○到庭執行職務。　
中　　華　　民　　國　　111 　年　　5 　　月　　31　　日
            刑事第九庭   審判長法　官　紀  文  勝
                               法　官  姚  勳  昌
                               法　官  紀  佳  良 
以上正本證明與原本無異。
如不服本判決應於收受送達後20日內向本院提出上訴書狀，其未
敘述上訴理由者，並得於提起上訴後20日內向本院補提理由書狀
（均須按他造當事人之人數附繕本）「切勿逕送上級法院」。因
疫情而遲誤不變期間，得向法院聲請回復原狀。 

                               書記官  洪  鴻  權 
　　　　　　　　　　　　　　　 
中　　華　　民　　國　　111 　年　　5 　　月　　31　　日
附表一：
編號 犯罪事實 主文 1 如犯罪事實一所示 甲○○犯行使偽造私文書罪，處有期徒刑肆月，如易科罰金，以新臺幣壹仟元折算壹日。未扣案偽造之「姜○○」印章壹顆及如附表二編號1所示之偽造之署押捌枚、印文捌枚，均沒收。未扣案之犯罪所得新臺幣參拾陸萬元沒收，於全部或一部不能沒收或不宜執行沒收時，追徵其價額。 2 如犯罪事實二所示 甲○○犯行使偽造私文書罪，處有期徒刑玖月。未扣案偽造之「廖○○」印章壹顆及如附表二編號2所示之偽造之署押捌枚、印文貳拾肆枚，均沒收。未扣案之犯罪所得新臺幣壹佰肆拾玖萬元沒收，於全部或一部不能沒收或不宜執行沒收時，追徵其價額。 
附表二：
編號 文件名稱 欄位 偽造之署押、印文 卷內位置（其中1份） 1 臺中市○○區○○段000地號土地之不動產買賣契約書 立買賣契約書人賣方 「姜○○」署名1枚、印文1枚 他一卷第17頁   立契約書人（乙方） 「姜○○」署名1枚、印文1枚 他一卷第27頁  合計：本契約書共有4份，共偽造「姜○○」之署名8枚、  印文8枚。    2  臺中市○○區○○段0000地號土地之不動產買賣契約書 立買賣契約書人賣方 「廖○○」署名1枚、印文1枚 他二卷第21頁   土地坐落地號 「廖○○」印文1枚    買賣總價款 「廖○○」印文2枚    特別約定 「廖○○」印文1枚 他二卷第31頁   立契約書人（乙方） 「廖○○」署名1枚、印文1枚   合計：本契約書共有4份，共偽造「廖○○」之署名8枚、  印文24枚。    

卷別對照表：
簡稱 卷宗名稱 他一卷 臺灣臺中地方檢察署110年度他字第348號卷 他二卷 臺灣臺中地方檢察署110年度他字第526號卷 偵卷 臺灣臺中地方檢察署110年度偵字第22949號卷 原審卷 臺灣臺中地方法院110年度訴字第1993號卷 本院卷 本院111年度上訴字第769號卷